---
title: "Анализ структурных сдвигов и различий в R"
subtitle: "Методические указания к пакету structshift"
author: "К. Астраханцев"
date: "2026"
output:
  pdf_document:
    latex_engine: xelatex
    toc: true
    toc_depth: 2
    number_sections: true
    keep_tex: false
header-includes:
  - \usepackage{fontspec}
  - \usepackage{polyglossia}
  - \setmainlanguage{russian}
  - \setotherlanguage{english}
  - \setmainfont{PT Serif}
  - \setsansfont{PT Sans}
  - \setmonofont{Menlo}
  - \newfontfamily\cyrillicfont{PT Serif}
  - \newfontfamily\cyrillicfontsf{PT Sans}
  - \newfontfamily\cyrillicfonttt{Menlo}
  - \usepackage{geometry}
  - \geometry{a4paper, margin=2.2cm}
  - \usepackage{titlesec}
  - \usepackage{enumitem}
  - \usepackage{xcolor}
  - \definecolor{accent}{HTML}{1F5F8B}
  - \titleformat{\section}{\normalfont\Large\bfseries\color{accent}}{\thesection}{1em}{}
  - \titleformat{\subsection}{\normalfont\large\bfseries}{\thesubsection}{1em}{}
  - \usepackage[most]{tcolorbox}
  - \newtcolorbox{tip}[1][]{colback=blue!4!white,colframe=accent,fonttitle=\bfseries,title=Совет,#1}
  - \newtcolorbox{warn}[1][]{colback=orange!6!white,colframe=orange!70!black,fonttitle=\bfseries,title=Важно,#1}
mainfont: "PT Serif"
fontsize: 11pt
linkcolor: accent
urlcolor: accent
toc-title: "Содержание"
---

```{r setup, include=FALSE}
knitr::opts_chunk$set(echo = TRUE, comment = "", collapse = FALSE,
                      dev = "png", dev.args = list(type = "quartz"), dpi = 200,
                      fig.width = 6.2, fig.height = 3.6, warning = FALSE)
library(structshift)
f2 <- function(x) formatC(x, format = "f", digits = 2, big.mark = " ")
f4 <- function(x) formatC(x, format = "f", digits = 4, big.mark = " ")
f1 <- function(x) formatC(x, format = "f", digits = 1, big.mark = " ")
```

# Введение

## Что такое структурный сдвиг

Любая совокупность — себестоимость продукции, экспорт, доходы бюджета,
занятость населения — состоит из частей. Соотношение долей этих частей
называется **структурой**. Структура редко остаётся неизменной: со временем
доли отдельных элементов растут или падают — это называется **структурным
сдвигом**. Если вместо двух периодов одного объекта сравниваются две
структуры на одну дату (два региона, два предприятия, план и факт), говорят
о **структурном различии**. Формулы для измерения в обоих случаях одни и те
же, различается только формулировка вывода.

## Основные обозначения

| Обозначение | Смысл |
|---|---|
| $v_0$ | доля элемента в базисном периоде (структуре) |
| $v_1$ | доля того же элемента в отчётном периоде (структуре) |
| $k$ | число элементов структуры |
| $\Delta v = v_1 - v_0$ | абсолютный прирост доли, п.~п. |

: Обозначения {#tbl-notation}

Сумма долей всегда равна 1 (или 100~%): $\sum v_0 = \sum v_1 = 1$.

## Зачем нужны обобщающие показатели

Разность $\Delta v = v_1 - v_0$ и отношение $v_1 / v_0$ показывают, что
случилось с *одним* элементом структуры. Но чаще нужен ответ на другой
вопрос: насколько сильно изменилась структура *в целом*? Для этого
существует несколько обобщающих показателей — они по-разному агрегируют
разности $v_1 - v_0$ по всем элементам сразу:

| Автор | Показатель | Нормирован | Учитывает масштаб |
|---|---|:-:|:-:|
| Л.~С. Казинец | коэф. сдвигов (лин./кв.) | нет | нет |
| К. Гатев | индекс различия, интегр. коэф. | да | да (интегральный) |
| В.~М. Рябцев | индекс различий | да | да |
| А. Салаи | индекс различий | да | неустойчиво |

: Обобщающие показатели структурных сдвигов {#tbl-overview}

Каждому из них посвящена отдельная глава. Показатели зависят от числа
элементов структуры $k$ — сравнивать их значения можно только для структур
с одинаковым числом элементов.

\newpage

# Начало работы с пакетом structshift

## Установка

Пакет распространяется через GitHub. Установите его один раз:

```{r, eval=FALSE}
install.packages("remotes")
remotes::install_github("astrageek/structshift")
```

В начале каждой сессии подключайте пакет:

```{r, eval=FALSE}
library(structshift)
```

Исходный код и описание пакета: <https://github.com/astrageek/structshift>.
Справка по любой функции открывается командой `?имя_функции`, например
`?struct_shift`.

## Функции пакета

| Вызов | Результат |
|---|---|
| `struct_shift(base, actual)` | все показатели сразу + расчётная таблица |
| `gatev_index(base, actual)` | интегральный коэффициент Гатева |
| `ryabtsev_index(base, actual)` | индекс Рябцева |
| `ryabtsev_scale(x)` | шкала оценки индекса Рябцева |
| `kazinets(base, actual)` | четыре коэффициента Казинца |
| `szalai_index(base, actual)` | индекс Салаи |
| `shift_matrix(data)` | попарное сравнение нескольких структур |
| `plot(res)` | столбчатая диаграмма «было / стало» |
| `as.data.frame(res)` | расчётная таблица по элементам |

: Функции пакета {#tbl-functions}

## Как передать данные

Все функции принимают структуру в одном из трёх видов и сами пересчитывают
её в доли — можно передавать проценты, доли единицы или абсолютные
значения.

**1. Два числовых вектора** — порядок элементов должен совпадать:

```{r, eval=FALSE}
gatev_index(c(10, 20, 70), c(20, 20, 60))
```

**2. Именованные векторы** — элементы сопоставляются по названиям, порядок
передачи неважен:

```{r, eval=FALSE}
gatev_index(c(A = 10, B = 20, C = 70), c(C = 60, A = 20, B = 20))
```

**3. Таблица** с колонками `element` / `base` / `actual` (годятся и русские
названия — `элемент`/`статья`, `базис`/`план`, `отчёт`/`факт`):

```{r}
df <- data.frame(статья = c("Материалы", "Труд", "Прочие"),
                 базис  = c(500, 300, 200),
                 отчёт  = c(650, 280, 170))
gatev_index(df)
```

::: {.tip}
Все показатели этой методички понимают все три формата одинаково —
`struct_shift()`, `gatev_index()`, `ryabtsev_index()`, `kazinets()` и
`szalai_index()`.
:::

## Что возвращает struct_shift()

Главная функция пакета сразу считает всё и печатает подробный отчёт:

```{r}
struct_shift(export_firm_n)
```

Расчётная таблица построена так же, как её строят вручную: доли $v_0$,
$v_1$, разность, квадраты разностей и долей. Колонка «Вклад, %» показывает
долю каждого элемента в сумме $\sum(v_1-v_0)^2$ — какой элемент дал основной
сдвиг. Ниже — все показатели с границами и готовая интерпретация по шкале
Рябцева.

Результат — список с полями `$table`, `$indices`, `$gatev`, `$ryabtsev`,
`$interpretation`, доступными через `$`:

```{r}
res <- struct_shift(export_firm_n)
res$gatev
res$interpretation
```

Пакет включает два готовых набора данных: `export_firm_n` — экспорт фирмы
по группам стран (пример из учебника К. Гатева, используется ниже) и
`tec_costs` — структура себестоимости электроэнергии трёх ТЭЦ за два года.

\newpage

# Коэффициенты Л. С. Казинца

## Суть метода

Л.~С. Казинец предложил измерять структурные сдвиги по аналогии со средним
линейным и средним квадратическим отклонением — только вместо отклонений
значения признака от средней берутся отклонения долей $v_1$ от $v_0$.
Показатель строится в двух вариантах — для абсолютных и относительных
сдвигов, и в каждом варианте есть линейная и квадратическая форма
усреднения.

$$
\delta_{\Delta v} = \frac{\sum |v_1 - v_0|}{k}, \qquad
\sigma_{\Delta v} = \sqrt{\frac{\sum (v_1 - v_0)^2}{k}}
$$

$$
\delta_{Iv} = \sum \left| \frac{v_1}{v_0} - 1 \right| v_0, \qquad
\sigma_{Iv} = \sqrt{\sum \left( \frac{v_1}{v_0} - 1 \right)^2 v_0}
$$

Линейный коэффициент показывает, на сколько процентных пунктов в среднем
отклоняются доли; квадратический сильнее реагирует на отдельные крупные
сдвиги. Ни один из четырёх коэффициентов не нормирован: абсолютные зависят
от числа элементов $k$, относительные не определены при нулевой базисной
доле и могут неограниченно расти при малых долях.

## Пример

```{r, include=FALSE}
b0 <- c(Материалы = 45, Труд = 25, Энергия = 20, Прочее = 10)
b1 <- c(Материалы = 52, Труд = 20, Энергия = 18, Прочее = 10)
kz <- kazinets(b0, b1)
```

Структура затрат предприятия по элементам:

| Элемент | База, % | Факт, % |
|---|--:|--:|
| Материалы | `r b0[["Материалы"]]` | `r b1[["Материалы"]]` |
| Труд | `r b0[["Труд"]]` | `r b1[["Труд"]]` |
| Энергия | `r b0[["Энергия"]]` | `r b1[["Энергия"]]` |
| Прочее | `r b0[["Прочее"]]` | `r b1[["Прочее"]]` |

: Структура затрат {#tbl-kazinets-data}

**Решение в R.**

```{r}
kazinets(b0, b1)
```

**Вывод.** Доли элементов затрат в среднем отклоняются на
`r f2(kz[["linear_abs"]])` процентных пункта (линейный коэффициент) или на
`r f2(kz[["quadratic_abs"]])` п.~п. (квадратический — сильнее реагирует на
рост доли материалов). Структура из четырёх элементов, поэтому эти числа
нельзя напрямую сравнивать с коэффициентом, посчитанным для структуры,
скажем, из семи статей — только с другой четырёхэлементной структурой.

\newpage

# Показатели К. Гатева

## Индекс различия

Простейший обобщающий измеритель — сумма модулей разностей долей:
$I_S = \sum |v_1 - v_0|$. Максимум суммы равен 2, поэтому, разделив на 2,
получают **нормированный индекс различия**

$$
I_S^{*} = \frac{1}{2}\sum |v_1 - v_0|, \qquad 0 \le I_S^{*} \le 1.
$$

## Интегральный коэффициент

У индекса различия и коэффициентов Казинца общий недостаток: они реагируют
только на разности долей, но не на их величину. Разница между 90~% и 80~%
даёт такой же вклад в сумму квадратов, что и разница между 20~% и 10~% —
хотя содержательно второе изменение вдвое сильнее. К. Гатев предложил
нормировать квадратический коэффициент, деля не на постоянное число, а на
сумму квадратов самих долей за оба периода:

$$
K_S = \sqrt{\frac{\sum (v_1 - v_0)^2}{\sum v_0^2 + \sum v_1^2}}, \qquad
0 \le K_S \le 1.
$$

$K_S = 0$ означает совпадение структур, $K_S = 1$ — предельный случай
полной противоположности (структура из двух частей «переворачивается»:
было $(0;1)$, стало $(1;0)$). При сравнении двух структур на одну дату
(не периодов, а объектов) та же формула называется интегральным
коэффициентом структурных **различий** $K_D$.

## Пример: экспорт фирмы «Н»

Классический пример из учебника К. Гатева — географическая структура
экспорта фирмы по группам стран, 1995 и 2007~гг. (встроенный набор
`export_firm_n`).

```{r, include=FALSE}
gk <- gatev_index(export_firm_n)
rk <- ryabtsev_index(export_firm_n)
```

```{r}
export_firm_n
```

**Решение вручную.** Сумма квадратов разностей $\sum(v_1-v_0)^2 = 0{,}1350$,
сумма квадратов долей $\sum v_0^2 + \sum v_1^2 = 0{,}3000 + 0{,}4250 = 0{,}7250$:

$$
K_S = \sqrt{\frac{0{,}1350}{0{,}7250}} = `r f4(gk)` .
$$

**Решение в R.**

```{r}
gatev_index(export_firm_n)
```

**Вывод.** $K_S = `r f2(gk)`$ — заметный, но не предельный сдвиг структуры
экспорта: доля ОЭСР выросла с 30 до 60~%, а доля ЦВЕ и арабских стран
соответственно снизилась.

::: {.warn}
Все показатели этой и следующих глав зависят от числа элементов структуры
$k$. Коэффициент Гатева, посчитанный для структуры из 4 частей, не
сравним напрямую с коэффициентом для структуры из 8 частей.
:::

\newpage

# Индекс структурных различий В. М. Рябцева

## Суть метода

В.~М. Рябцев предложил показатель той же идеи, что и коэффициент Гатева —
учитывать масштаб долей, а не только их разности, — но с другим
знаменателем: суммой квадратов не самих долей, а их суммы за оба периода:

$$
I_R = \sqrt{\frac{\sum (v_1 - v_0)^2}{\sum (v_1 + v_0)^2}}, \qquad 0 \le I_R \le 1.
$$

Главное практическое преимущество индекса Рябцева — для него разработана и
общепринята шкала словесной оценки.

| Значение $I_R$ | Оценка |
|---|---|
| 0,000–0,030 | тождественность структур |
| 0,031–0,070 | весьма низкий уровень различия |
| 0,071–0,150 | низкий уровень различия |
| 0,151–0,300 | существенный уровень различия |
| 0,301–0,500 | значительный уровень различия |
| 0,501–0,700 | весьма значительный уровень различия |
| 0,701–0,900 | противоположный тип структур |
| 0,901–1,000 | полная противоположность структур |

: Шкала оценки индекса Рябцева {#tbl-ryabtsev-scale}

## Пример

```{r}
ryabtsev_index(export_firm_n, interpret = TRUE)
```

**Вывод.** $I_R = `r f2(rk)`$ — по шкале это «значительный уровень
различия структур» (та же структура экспорта, что и в примере
предыдущей главы; коэффициент Гатева и индекс Рябцева близки по смыслу,
но не совпадают числом, потому что у них разные знаменатели).

Функция `ryabtsev_scale()` без аргументов возвращает шкалу целиком, а с
числом — готовую оценку:

```{r}
ryabtsev_scale(c(0.02, 0.25, 0.95))
```

::: {.warn}
Шкала относится только к индексу Рябцева. Применять её к значениям
коэффициента Гатева или других показателей некорректно — для них
общепринятой шкалы в литературе нет.
:::

\newpage

# Индекс Салаи

А. Салаи предложил ещё один нормированный показатель — со средней
квадратической относительных отклонений:

$$
I_{Sz} = \sqrt{\frac{1}{k}\sum \left(\frac{v_1 - v_0}{v_1 + v_0}\right)^2},
\qquad 0 \le I_{Sz} \le 1.
$$

Показатель нормирован, но обладает существенным недостатком: если доля
элемента хотя бы в одном периоде близка к нулю, слагаемое под корнем резко
растёт независимо от того, насколько сильно изменилась структура в целом.
Если доля элемента равна нулю в обоих периодах сразу, показатель не
определён.

```{r, include=FALSE}
d0 <- c(0.49, 0.49, 0.02)
d1 <- c(0.50, 0.49, 0.01)
sg <- gatev_index(d0, d1); sr <- ryabtsev_index(d0, d1); ss <- szalai_index(d0, d1)
```

**Пример неустойчивости.** Структура из трёх элементов: база — (49~%;
49~%; 2~%), факт — (50~%; 49~%; 1~%). Структура почти не изменилась:

```{r}
d0 <- c(0.49, 0.49, 0.02)
d1 <- c(0.50, 0.49, 0.01)
gatev_index(d0, d1)
ryabtsev_index(d0, d1)
szalai_index(d0, d1)
```

Коэффициент Гатева и индекс Рябцева дают `r f4(sg)` и `r f4(sr)` —
практически ноль, как и должно быть. А индекс Салаи даёт `r f4(ss)` — на
порядок больше, хотя данные те же самые: третье слагаемое под корнем
выросло просто из-за малости доли, а не из-за реальной силы сдвига.

::: {.tip}
При структурах с мелкими элементами (доли ниже 1–2~%) сверяйте индекс
Салаи с коэффициентом Гатева или индексом Рябцева.
:::

\newpage

# Несколько структур сразу и визуализация

## shift\_matrix(): попарное сравнение

Когда нужно сравнить не два, а несколько периодов или объектов сразу,
`shift_matrix()` строит матрицу попарных сравнений выбранным показателем:

```{r}
round(shift_matrix(tec_costs, index = "ryabtsev"), 3)
```

Диагональ всегда нулевая, матрица симметрична. Аргумент `index` принимает
`"gatev"`, `"ryabtsev"`, `"szalai"` или `"dissimilarity"`. Если нужны только
сдвиги между соседними периодами (динамика год к году), используется
`chain = TRUE`:

```{r}
shift_matrix(tec_costs[c("element", "stec_2008", "stec_2018")],
             index = "gatev", chain = TRUE)
```

## plot(): график

```{r, fig.height=3.2}
plot(struct_shift(export_firm_n))
```

::: {.tip}
Стандартное устройство `pdf()` в R не поддерживает кириллические подписи.
Чтобы сохранить график с русским текстом в PDF, используйте
`grDevices::cairo_pdf()` вместо `pdf()`, либо `png(..., type = "cairo")`.
:::

\newpage

# Задачи для самостоятельной работы

```{r, include=FALSE}
task_table <- function(elems, x0, x1) {
  knitr::kable(data.frame(Элемент = elems, `База, %` = x0, `Факт, %` = x1,
                          check.names = FALSE),
               format = "pipe", align = c("l", "r", "r"))
}
t1_el <- c("Продовольственные товары", "Непродовольственные товары", "Услуги общепита")
t1_0 <- c(55, 35, 10); t1_1 <- c(48, 34, 18)

t2_el <- c("СНГ", "Евросоюз", "Азия", "Прочие страны")
t2_0 <- c(30, 35, 25, 10); t2_1 <- c(18, 25, 46, 11)

t3_el <- c("Рабочие", "Специалисты", "Руководители", "Служащие")
t3_0 <- c(60, 20, 10, 10); t3_1 <- c(54, 25, 11, 10)

t4_el <- c("НДС", "Налог на прибыль", "НДФЛ", "Акцизы", "Прочие налоги")
t4_0 <- c(30, 20, 25, 10, 15); t4_1 <- c(21, 23, 27, 20, 9)

t5_el <- c("Топливо", "Вода", "Оплата труда", "Амортизация", "Прочее")
t5_0 <- c(58, 2, 12, 7, 21); t5_1 <- c(83, 1, 5, 3, 8)

t6_el <- c("Компактные", "Седаны", "Внедорожники", "Премиум")
t6_0 <- c(30, 30, 30, 10); t6_1 <- c(13, 19, 56, 12)

t7a <- c(Высшее = 30, `Среднее проф.` = 40, `Среднее общее` = 25, `Без образования` = 5)
t7b <- c(Высшее = 45, `Среднее проф.` = 30, `Среднее общее` = 20, `Без образования` = 5)

t8_el <- c("Продукты питания", "ЖКХ", "Транспорт", "Досуг", "Прочее")
t8_0 <- c(35, 20, 15, 15, 15); t8_1 <- c(33, 23, 15, 16, 13)

t9_0 <- c(0.40, 0.40, 0.20); t9_1 <- c(0.10, 0.80, 0.10)

t10_el <- c("Разработка ПО", "Поддержка", "Консалтинг", "Лицензии")
t10_0 <- c(45, 20, 15, 20); t10_1 <- c(52, 11, 28, 9)
```

Задачи решайте сначала вручную (формулами глав 3–6), затем проверяйте
пакетом. Ответы — в следующей главе. Округляйте промежуточные вычисления
минимум до 4 знаков после запятой.

**Задача 1.** Структура розничного товарооборота торговой сети:

```{r, echo=FALSE}
task_table(t1_el, t1_0, t1_1)
```

Посчитайте нормированный индекс различия $I_S^{*}$ и квадратический
коэффициент Казинца $\sigma_{\Delta v}$.

**Задача 2.** Структура экспорта региона по группам стран:

```{r, echo=FALSE}
task_table(t2_el, t2_0, t2_1)
```

Посчитайте интегральный коэффициент Гатева $K_S$ и индекс Рябцева $I_R$ с
интерпретацией по шкале.

**Задача 3.** Структура персонала предприятия по категориям:

```{r, echo=FALSE}
task_table(t3_el, t3_0, t3_1)
```

Посчитайте все четыре коэффициента Казинца. Какой из них показывает
среднюю интенсивность изменения, а какой — среднее отклонение в
процентных пунктах?

**Задача 4.** Структура налоговых поступлений в бюджет:

```{r, echo=FALSE}
task_table(t4_el, t4_0, t4_1)
```

Постройте полный отчёт функцией `struct_shift()`. Какая статья дала
наибольший вклад в сдвиг?

**Задача 5.** Структура себестоимости электроэнергии (по мотивам
реальных данных ТЭЦ):

```{r, echo=FALSE}
task_table(t5_el, t5_0, t5_1)
```

Посчитайте коэффициент Гатева. Структура из 9 элементов в реальных данных
(см. `tec_costs`) даёт другое число, чем структура из 5, — объясните, почему
их нельзя сравнивать напрямую.

**Задача 6.** Структура продаж автомобилей по классам:

```{r, echo=FALSE}
task_table(t6_el, t6_0, t6_1)
```

Постройте график `plot()` и сформулируйте вывод на основе колонки
«Вклад, %».

**Задача 7.** Структурное различие (не сдвиг!): структура занятых по
уровню образования в двух регионах на один и тот же год.

```{r, echo=FALSE}
knitr::kable(data.frame(Элемент = names(t7a), `Регион А, %` = unname(t7a),
                        `Регион Б, %` = unname(t7b), check.names = FALSE),
             format = "pipe", align = c("l", "r", "r"))
```

Посчитайте $K_D$ функцией `struct_shift(..., type = "difference")`.

**Задача 8.** Структура расходов домохозяйств:

```{r, echo=FALSE}
task_table(t8_el, t8_0, t8_1)
```

Посчитайте индекс Салаи. Является ли он надёжной оценкой здесь? Обоснуйте
ссылкой на главу 6.

**Задача 9.** Условная структура из трёх элементов: база —
`r paste0("(", paste(f1(t9_0*100), collapse="; "), ") %")`, факт —
`r paste0("(", paste(f1(t9_1*100), collapse="; "), ") %")`. Посчитайте
индекс Салаи и коэффициент Гатева и объясните разницу между ними —
у какого элемента структуры произошло наибольшее относительное изменение?

**Задача 10.** Структура выручки IT-компании по направлениям:

```{r, echo=FALSE}
task_table(t10_el, t10_0, t10_1)
```

Посчитайте коэффициент Гатева и индекс Рябцева. Затем, используя встроенный
набор `tec_costs` (структура себестоимости трёх ТЭЦ за 2008 и 2018~гг.,
глава 7), постройте `shift_matrix(tec_costs, index = "szalai")` и определите
по матрице две самые похожие между собой структуры себестоимости.

\newpage

# Ответы к задачам

```{r, include=FALSE}
r1 <- struct_shift(stats::setNames(t1_0, t1_el), stats::setNames(t1_1, t1_el))
r2 <- struct_shift(stats::setNames(t2_0, t2_el), stats::setNames(t2_1, t2_el))
r3 <- kazinets(stats::setNames(t3_0, t3_el), stats::setNames(t3_1, t3_el))
r4 <- struct_shift(stats::setNames(t4_0, t4_el), stats::setNames(t4_1, t4_el))
r5 <- gatev_index(stats::setNames(t5_0, t5_el), stats::setNames(t5_1, t5_el))
r6 <- struct_shift(stats::setNames(t6_0, t6_el), stats::setNames(t6_1, t6_el))
r7 <- struct_shift(t7a, t7b, type = "difference")
r8 <- szalai_index(stats::setNames(t8_0, t8_el), stats::setNames(t8_1, t8_el))
r9g <- gatev_index(t9_0, t9_1); r9s <- szalai_index(t9_0, t9_1)
r10 <- struct_shift(stats::setNames(t10_0, t10_el), stats::setNames(t10_1, t10_el))
m10 <- shift_matrix(tec_costs, index = "szalai")
m10_offdiag <- m10; diag(m10_offdiag) <- NA
min_idx <- which(m10_offdiag == min(m10_offdiag, na.rm = TRUE), arr.ind = TRUE)[1, ]
```

Все ответы рассчитаны пакетом `structshift`; при ручном счёте возможны
расхождения в последнем знаке.

**Задача 1.** $I_S^{*} = `r f4(r1$indices$value[r1$indices$id == "I_S_norm"])`$,
$\sigma_{\Delta v} = `r f4(r1$indices$value[r1$indices$id == "kazinets_quadratic_abs"])`$.

**Задача 2.** $K_S = `r f4(r2$gatev)`$, $I_R = `r f4(r2$ryabtsev)`$ —
«`r r2$interpretation`».

**Задача 3.** `r paste(sprintf("%s = %s", names(r3), f4(r3)), collapse = ", ")`.
Среднюю интенсивность (в разах, а не в пунктах) показывают относительные
коэффициенты (`linear_rel`, `quadratic_rel`); линейный и квадратический
абсолютные коэффициенты — среднее отклонение в процентных пунктах.

**Задача 4.** $K_S = `r f4(r4$gatev)`$, $I_R = `r f4(r4$ryabtsev)`$.
Наибольший вклад дал элемент
«`r r4$table$element[which.max(r4$table$contribution)]`»
(`r f1(max(r4$table$contribution))` % суммы квадратов разностей).

**Задача 5.** $K_S = `r f4(r5)`$. Показатели раздела 1 зависят от числа
элементов $k$: у структуры из 5 частей и структуры из 9 частей разный
знаменатель суммы, даже если сила сдвига «на глаз» похожа — сравнение
корректно только между структурами с одинаковым $k$.

**Задача 6.** Наибольший вклад дал элемент
«`r r6$table$element[which.max(r6$table$contribution)]`»
(`r f1(max(r6$table$contribution))` %); $K_S = `r f4(r6$gatev)`$,
оценка по шкале Рябцева — «`r r6$interpretation`».

**Задача 7.** $K_D = `r f4(r7$gatev)`$, $I_R = `r f4(r7$ryabtsev)`$ —
«`r r7$interpretation`». Регионы различаются по доле населения с высшим
образованием сильнее всего.

**Задача 8.** $I_{Sz} = `r f4(r8)`$. Надёжность зависит от того, есть ли
среди пяти элементов доли ниже 1–2~% — если нет (как здесь), индекс Салаи
не завышен и ему можно доверять; проверка — сравнение с `gatev_index()` на
тех же данных.

**Задача 9.** $I_{Sz} = `r f4(r9s)`$, $K_S = `r f4(r9g)`$. Наибольшее
относительное изменение — у второго элемента ($0{,}40 \to 0{,}80$, рост
вдвое); у первого элемента (доля упала с 0,40 до 0,10 — тоже в 4 раза, но
именно эта пара крайних значений и создаёт основной вклад в оба индекса).

**Задача 10.** $K_S = `r f4(r10$gatev)`$, $I_R = `r f4(r10$ryabtsev)`$ —
«`r r10$interpretation`».

```{r, echo=FALSE}
round(m10, 3)
```

Самые похожие структуры себестоимости — `r rownames(m10)[min_idx[1]]` и
`r colnames(m10)[min_idx[2]]` (наименьшее ненулевое значение индекса Салаи
в матрице, `r f4(m10[min_idx[1], min_idx[2]])`).

\newpage

# Приложение. Справочник

## Функции пакета

| Вызов | Результат |
|---|---|
| `struct_shift(base, actual, type, labels)` | все показатели + расчётная таблица |
| `gatev_index(base, actual)` | интегральный коэффициент Гатева |
| `ryabtsev_index(base, actual, interpret)` | индекс Рябцева |
| `ryabtsev_scale(x)` | шкала оценки |
| `kazinets(base, actual)` | четыре коэффициента Казинца |
| `szalai_index(base, actual)` | индекс Салаи |
| `shift_matrix(data, index, chain)` | попарное/цепное сравнение структур |
| `plot(res)` | график «было / стало» |
| `as.data.frame(res)` | расчётная таблица |
| `summary(res)` | таблица всех показателей |

: Справочник функций {#tbl-reference}

## Частые ошибки

| Сообщение / симптом | Причина и решение |
|---|---|
| «В `base` и `actual` разное число элементов» | Проверьте, что оба вектора одной длины или таблица содержит все элементы. |
| «Названия элементов структуры … различается» | Имена в `base` и `actual` не совпадают — проверьте написание. |
| «Сумма `base` равна нулю» | В данных все значения нулевые — структура не определена. |
| «В `base` есть отрицательные значения» | Структура состоит из неотрицательных частей; проверьте знаки. |
| Индекс Салаи выдаёт ошибку или неожиданно большое число | Доля элемента близка к нулю в одном или обоих периодах — см. главу 6. |
| Коэффициент Гатева/Рябцева не совпадает с расчётом для похожей структуры | Число элементов $k$ разное — показатели раздела зависят от $k$. |

: Частые ошибки {#tbl-errors}

## Где получить помощь

- справка в R: `?struct_shift`, `?gatev_index`, `?ryabtsev_index`;
- репозиторий пакета: <https://github.com/astrageek/structshift>;
- сообщить об ошибке или предложить улучшение:
  <https://github.com/astrageek/structshift/issues>.
